臺灣板橋地方法院民事判決　　　　　　　95年度訴字第2572號
原　　　告　逢億工業有限公司
法定代理人　甲○○
訴訟代理人　張仁龍律師
被　　　告　杰遠企業有限公司
兼法定代理　丙○
人　　　　　　　　　　　樓
被　　　告　乙○○
上列當事人間請求返還借款等事件，經本院於民國96年7 月18日
言詞辯論終結，判決如下：
    主  文
被告杰遠企業有限公司應給付原告新臺幣陸拾萬元，及自民國九
十五年一月十日起至清償日止，按週年利率百分之六計算之利息
。被告乙○○應給付原告新臺幣陸拾萬元，及自民國九十六年五
月七日至清償日止，按週年利率百分之五計算之利息。此部分所
命給付與本判決第一項所命給付，如其中一被告已為給付，其他
被告於給付範圍內同免給付義務。
原告其餘之訴駁回。
第一審訴訟費用由被告杰遠企業有限公司、乙○○連帶負擔。
本判決第一項於原告以新臺幣貳拾萬元為被告杰遠企業有限公司
供擔保後，得假執行。
本判決第二項於原告以新臺幣貳拾萬元為被告乙○○供擔保後，
得假執行。
原告其餘假執行之聲請駁回。
    事實及理由
一、被告均未於言詞辯論期日到場，核無民事訴訟法第386 條各
    款所列事由，爰依原告之聲請，由其一造辯論而為判決。
二、原告主張：
(一)緣被告丙○係被告杰遠企業有限公司（以下簡稱「杰遠公司
    」）之法定代理人，被告丙○與該公司實際負責人之一乙○
    ○（綽號阿惠）於民國94年11月間前來原告處，以被告丙○
    、乙○○與杰遠公司三者之名義，共同向原告公司之負責人
    甲○○接洽向原告詐借新臺幣（下同）60萬元，表示願連帶
    清償借款，並曾交付以中國國際商業銀行土城分行為付款人
    ，票號：TGK0000000，帳號：000-00-00000-0，票期95年1
    月10日，面額60萬元整支票乙紙作為清償方式，並取信於原
    告。且被告丙○、乙○○於借款當時，曾表示被告杰遠企業
    有限公司之支票一定可以兌現，公司資金一定到位，且尚有
    丙○、乙○○可供擔保，亦即其具有清償能力且有償債計畫
    云云，原告信其具有清償能力且有償債計畫，始願借予60萬
    元。未料票期屆至，上開支票竟因存款不足而遭退票，故被
    告杰遠公司應負發票人給付票款之責。而原告遍尋不著被告
    丙○及陳淑敏等人，原告始知受騙，被告杰遠公司不但應給
    付票款60萬元，且該60萬元係被告丙○及乙○○共同向原告
    所詐借，原告自亦得本於票據、借貸與詐欺侵權行為之法律
    關係，請求被告丙○及陳淑敏清償所借款項，並請求其二人
    共同負詐欺損害賠償之責。
(二)綜上所述，被告杰遠公司及被告丙○、陳淑敏，本於各別之
    發生原因，對原告各負給付陸拾萬元之義務，然此給付之義
    務，僅具有同一目的，即原告全部僅得受償60萬元，故如有
    任一被告為給付時，他項之被告於其給付金額之範圍內同免
    為給付義務。為此，聲明：(1)被告杰遠公司應給付原告60萬
    元及自95年1 月10日起至清償日止按週年利率6%計算之利息
    。(2)被告丙○、乙○○應連帶給付原告60萬元，及自起訴狀
    繕本送達被告之翌日起至清償日止按週年利率5%計算之利息
    。(3)上二項聲明，如有任一被告為清償，於清償之範圍內其
    餘被告免其責任。(4)如受有利判決，第一項聲明請依職權宣
    告假執行；第二項聲明請准予提供擔保宣告假執行。
三、被告杰遠公司、丙○未於最後之言詞辯論期日到場，惟據以
    前於言詞辯論期日所為之聲明及陳述如下：
    自認被告杰遠公司確曾向原告借款，並簽發系爭支票交付予
    原告公司，惟辯稱其並未詐騙原告，其在公司是負責生產技
    術，公司的財務係由被告乙○○負責。是被告丙○沒有出面
    向原告公司借款，系爭支票係由被告乙○○簽發而交付予原
    告，伊不知系爭支票之用途。是以，聲明：駁回原告之訴及
    假執行之聲請等語。
四、被告乙○○未於言詞辯論期日到場，復未提出書狀作任何有
    利於已之聲明或陳述。
五、得心證之理由
(一)給付票款部分：
 1、按「當事人對於他造主張之事實，於言詞辯論時不爭執者，
    視同自認。... 當事人對於他造主張之事實，已於相當時期
    受合法之通知，而於言詞辯論期日不到場，亦未提出準備書
    狀爭執者，準用第一項之規定。但不到場之當事人係依公示
    送達通知者，不在此限。」，民事訴訟法280 條第1 項前段
    、第3 項定有明文。原告主張被告丙○係被告杰遠公司之法
    定代理人，被告丙○與該公司實際負責人之一乙○○（綽號
    「阿惠」）於94年11月間前來原告處，向原告公司之負責人
    甲○○洽借60萬元，並交付系爭支票1 紙作為清償方式。未
    料票期屆至，上開支票竟因存款不足而遭退票之事實，業據
    提出支票暨退票理由單各1 紙、公司及分公司基本資料查詢
    1 紙、被告杰遠公司變更登記表影本1 件、存款憑條影本1
    紙為證（本院卷第7 、8 、29、
    30、86頁），被告杰遠公司、丙○亦自認被告杰遠公司因向
    原告公司借款而簽發系爭支票1 紙無誤，自堪信原告之主張
    為真正。
 2、次按發票人應照支票文義擔保支票之支付；執票人向支票債
    務人行使追索權時，得請求自為付款提示日起之利息，如無
    約定利率者，依年利六釐計算，票據法第126 條、第133 條
    規定甚明。故發票人對其簽發之票據負有付款之義務。被告
    杰遠公司既簽發系爭支票交付予原告公司，自應依照系爭支
    票上之文義負票據發票人之責任。
(二)給付消費借貸款部分：
 1、按消費借貸關係，屬於民事契約關係之一種，是必借用人與
    貸與人雙方意思表示一致，始能成立。民事訴訟如係由原告
    主張權利者，應先由原告負舉證之責，若原告不能舉證，以
    證實自己主張之事實為真實，則被告就其抗辯事實即令不能
    舉證，亦應駁回原告之請求（最高法院82年度台上字第1723
    號裁判意旨參照）。又「經由銀行以電匯金錢與他人，依現
    行銀行實務作業，匯款單據上不必載明匯款原因，自無從僅
    以電匯之事實證明匯款之原因」（最高法院87年度台上字第
    730 號裁判意旨參照）。
 2、原告主張被告等3 人於94年11月間前來原告處，共同向原告
    公司之負責人甲○○接洽向原告借款60萬元，表示願連帶清
    償借款之事實，業據提出支票暨退票理由單各1 紙、公司及
    分公司基本資料查詢1 紙、被告杰遠公司變更登記表影本1
    件、存款憑條影本1 紙為證（本院卷第7 、8 、29、30、86
    頁），被告杰遠公司雖自認上開消費借貸契約之成立，但為
    被告丙○所否認，辯稱：其在公司是負責生產技術，並未出
    面向原告公司借款，被告杰遠公司的財務係由被告乙○○負
    責，系爭支票係由被告乙○○簽發而交付予原告，伊不知系
    爭支票之用途等語。經查，原告雖於94年10月11日將系爭借
    貸款項扣除利息後之562,800 元匯至被告杰遠公司之帳戶內
    ，有銀行存款憑條影本1 紙附卷可考（本院卷第86頁），惟
    此筆匯款之關係，僅能證明存在於原告與被告杰遠公司間。
    另參諸原告公司法定代理人甲○○經本院訊問時，陳述：「
    （法官問：借款的經過？）94年10月間，被告法定代理人丙
    ○、被告乙○○二人到我們公司，乙○○當時向我說，對造
    公司有財務困難，跟我調錢，我同意。當時丙○坐在旁邊，
    未表示意見。隔日，是丙○將支票拿到公司給我，我就將借
    款六十萬扣除利息後的五十幾萬匯入對方帳戶，至於匯入何
    帳戶，我不記得了。我們約定的利息是每一萬元給付二百元
    的利息，約定支票發票日為借款清償日。」、「（法官問：
    你當時為何同意借款給對造公司？）乙○○跟我說是公司須
    資金周轉，所以我就同意借款。」、「是乙○○要借錢，說
    是杰遠公司要用錢，而我要求要開公司票。」等語明確（96
    年4 月13日言詞辯論筆錄，本院卷第69、70、71頁），足見
    被告乙○○係以被告杰遠需資金週轉為由，向原告公司告貸
    ，被告丙○、乙○○如有同為借款人之真意，理當向原告公
    司法定代理人言明，以獲其同意貸與金錢，原告如有以被告
    丙○、乙○○同為系爭消費借貸契約當事人之真意，自應要
    求被告丙○、乙○○背書於系爭支票，以表示負系爭消費借
    貸契約之借用人責任，始符常情，被告竟捨此不圖，自難推
    認被告丙○、乙○○與被告杰遠公司共同向原告公司借貸金
    錢而為系爭消費借貸契約之當事人（借用人），原告此部分
    之主張，尚難信為真正。
 3、被告丙○、乙○○既非系爭消費借貸契約之借用人，原告請
    求其等與被告杰遠公司連帶給付原告60萬元，及自起訴狀繕
    本送達被告之翌日起至清償日止按週年利率5%計算之利息，
    為無理由。
(三)侵權行為損害賠償部分：
 1、按因故意或過失，不法侵害他人之權利者，負損害賠償責任
    。故意以背於善良風俗之方法，加損害於他人者亦同；，民
    法第184 條第1 項定有明文，惟以侵權行為為原因，請求賠
    償損害者，應就其權利被侵害之事實負立證之責，最高法院
    著有19年上字第38號判例可資參照。
 2、原告主張被告乙○○於94年11月間前來原告處，與被告丙○
    共同向原告公司之負責人甲○○接洽向原告詐借60萬元，表
    示願連帶清償借款，並曾交付系爭支票乙紙作為清償方式，
    並取信於原告。且被告丙○、乙○○於借款當時，曾表示被
    告杰遠公司之支票一定可以兌現，公司資金一定到位，且尚
    有丙○、乙○○可供擔保，亦即其具有清償能力且有償債計
    畫云云，原告信其具有清償能力且有償債計畫，始願借予60
    萬元等語，業據提出系爭支票暨退票理由單1 紙為證（本院
    卷第7 頁），且查被告杰遠公司帳戶開始大量退票之期間為
    95年1 月，與被告丙○辯稱於94年年底至95年年初，杰遠公
    司遭財務被告乙○○捲款3 、4 千萬元之期間，大致相符等
    情，有臺灣板橋地方法院檢察署95年度偵緝字第3076號不起
    訴處分書檢索資料1 件附卷可稽。被告丙○辯稱：被告杰遠
    公司之支票、及大小章均由被告乙○○保管處理等語是否屬
    實，雖無證據足以認定，惟被告乙○○確有詐欺案件，現正
    於臺灣臺北地方法院檢察署、臺灣板橋地方法院檢察署偵辦
    中，有臺灣高等法院被告前案紀錄表1 紙在卷足參（本院卷
    第56頁）。況被告乙○○對外並未明示真名，自稱為「陳淑
    敏」，以隱瞞其真正身分，是其以被告杰遠公司需款週轉為
    由，向原告公司借貸金錢，是否確起因被告杰遠公司於經營
    或財務上所需，實有疑問。準此，被告乙○○以被告杰遠公
    司之名義在向原告借用該等款項之際，雖表明借款用途，但
    在實際上未用於被告杰遠公司之營業或財務上，即屬施用詐
    術而使原告陷於錯誤，亦即，被告乙○○在借款之初，即有
    詐欺原告之意圖。故原告主張被告乙○○詐騙其金錢等語，
    堪信為真正。
    被告乙○○既自始無返還借款之意，仍以被告杰遠公司向原
    告借貸系爭借款，致原告陷於錯誤，而與被告杰遠公司成立
    系爭消費借貸法律關係，並交付系爭借款，原告之自由意思
    自屬受到侵害，而受有交付系爭借款之損害，被告乙○○之
    侵權行為，已堪認定。
    按損害賠償之債，以有損害之發生及有責任原因之事實，且
    二者之間，須有相當因果關係為成立要件。詐欺屬侵權行為
    ，受害人如受有損害，即便於撤銷被詐欺所為之意思表思前
    ，亦可請求損害賠償，最高法院48年台上字第481 號判例、
    74年度台上字第202 號判決意旨可資參照。故因詐欺使人受
    有損害，而詐欺與損害兩者間有因果關係時，詐欺行為人對
    於被害人因此所受之損害，自負損害賠償責任。被告乙○○
    不法向原告詐欺，致原告受騙而交付借款，侵害原告之財產
    權，被告乙○○之行為自應成立侵權行為，並就原告所受60
    萬元之損害，負賠償責任。從而，原告基於侵權行為損害賠
    償之法律關係，請求被告給付60萬元及自起訴狀繕本送達翌
    日即自96年5 月7 日起至清償日止，按週年利率5%計算之利
    息，洵屬正當，應予准許。
 3、原告主張被告丙○身為杰遠公司之法定代表人，參與公司生
    產等業務，於94年11月間前來原告處，與被告乙○○共同向
    原告公司之負責人甲○○接洽向原告詐借60萬元，表示願連
    帶清償借款，並曾交付系爭支票乙紙作為清償方式，並取信
    於原告。且被告丙○、乙○○於借款當時，曾表示被告杰遠
    公司之支票一定可以兌現，公司資金一定到位，且尚有丙○
    、乙○○可供擔保，亦即其具有清償能力且有償債計畫云云
    ，原告信其具有清償能力且有償債計畫，始願借予60萬元等
    語，雖據提出系爭支票暨退票理由單1 紙為證（本院卷第7
    頁），但為被告丙○所否認，辯稱：被告杰遠公司之財務係
    由被告乙○○負責。伊沒有出面向原告公司借款，系爭支票
    係由被告乙○○簽發而交付予原告，伊不知系爭支票之用途
    等語。經查，參諸原告公司法定代理人甲○○經本院訊問時
    ，陳述：「（法官問：借款的經過？）... 乙○○當時向我
    說，對造公司有財務困難，跟我調錢，我同意。當時丙○坐
    在旁邊，未表示意見。隔日，是丙○將支票拿到公司給我，
    ... 」、（法官問：你當時為何同意借款給對造公司？）乙
    ○○跟我說是公司須資金周轉，所以我就同意借款。」、「
    （法官問：為何認為對造係詐欺？）因為我借錢給對造後，
    他們沒有還錢，我去查封他們公司的機器，但是機器先行被
    搬走，據我所知，當時丙○有在場，故我有對丙○及乙○○
    向地檢署提出告訴。」、「是乙○○要借錢，說是杰遠公司
    要用錢，而我要求要開公司票。」等語綦詳（96年4 月13日
    言詞辯論筆錄，本院卷第69-71 頁），足見被告丙○雖於被
    告杰遠公司向原告公司告貸金錢時在場，惟並未聲稱被告杰
    遠公司之支票一定可以兌現，公司資金一定到位，且尚有丙
    ○、乙○○可供擔保，亦即其具有清償能力且有償債計畫云
    云，實係被告乙○○以被告杰遠公司需錢週轉為由，向原告
    借貸金錢，被告丙○未以任何言語、動作，致使原告誤信被
    告杰遠公司確有財務問題，需資金週轉。至於被告丙○基於
    隱匿財產之意思，於原告實施強制執行前，將被告杰遠公司
    之機具搬離之乙節，未據原告舉證證明之，且此為詐貸金錢
    後所發生之情事，亦難證明被告丙○於被告杰遠公司向原告
    公司借貸金錢時有為自已或被告乙○○不法所有之意圖。原
    告就被告丙○有何參與詐騙之事實，未能提出有利於已之其
    他證據以實其說，故尚難僅憑被告丙○為被告杰遠公司之法
    定代理人，於被告乙○○接洽借貸事宜時在場，即推認被丙
    ○有共同詐欺之事實。綜上所述，原告主張被告丙○與被告
    乙○○共同施用詐術騙取系爭借款，難信為真正；被告丙○
    抗辯伊未詐騙原告，應屬可信。從而，原告本於共同侵權行
    為之法律關係，請求被告丙○給付60萬元本息，為無理由，
    不應准許。
(四)系爭支票既未兌現，系爭支票之交付既係為使原告承諾借款
    ，並用以清償借貸債務，該票據債務與侵權行為損害賠償債
    務，雖係本於各別之發生原因，惟具有同一客觀目的，是以
    被告乙○○所負之損害賠償債務，與被告杰遠公司所負之清
    償票款債務，為不真正連帶債務，於任一被告清償範圍內，
    他被告同免責任。從而，原告依票據法律關係，請求被告遠
    公司給付60萬元，及自95年1 月10日起至清償日止，按週年
    利率6%計算之利息；及依侵權行為損害賠償之法律關係，請
    求被告乙○○給付60萬元及自起訴狀繕本送達翌日即自96年
    5 月7 日起至清償日止，按週年利率5%計算之利息；並敘明
    上開所命給付部分，為不真正連帶債務關係，故上開被告履
    行本判決所命給付義務時，其餘被告就其清償範圍內，免除
    給付義務，為有理由，應予准許。逾此部分之請求，則核屬
    無據，應予駁回。
(五)本件事證已臻明確，兩造其餘之攻擊防禦方法及所提之證據
    ，經審酌後認均無礙判決之結果，爰不予一一論述。
六、原告陳明願供擔保，聲請宣告假執行，就其勝訴部分，核無
    不合，爰酌定相當擔保金額，予以宣告之；至其敗訴部分，
    假執行之聲請已失所附麗，應併予駁回。至於主文第1 項雖
    為原告本於票據有所請求而涉訟，惟按民事訴訟法第389 條
    第1 項第3 款規定，須適用簡易程序為被告敗訴之判決，法
    院始應依職權宣告假執行，此由其立法理由揭示「命清償票
    據上債務之訴訟，如適用通常訴訟程序，除符合本條第1 項
    第5 款之規定者外，因其案情較為複雜，性質上不適於由法
    院逕依職權宣告假執行」即明，本件非適用簡易程序，本院
    自不得依職權宣告假執行，是原告聲請本院依職權宣告假執
    行，不應准許。
七、訴訟費用負擔之依據：民事訴訟法第79條、第85條第2項。
中　　華　　民　　國　　96　　年　　8 　　月　　8 　　日
                  民事第二庭    法　官　徐福晉
以上正本係照原本作成
如對本判決上訴，須於判決送達後20日內向本院提出上訴狀
中　　華　　民　　國　　96　　年　　8 　　月　　8 　　日
                            書記官　蕭佩宜
